最高法院刑事判決　　　　　　　　　　　　　　　　八十八年度台非字第一一四號
　　上訴人　最高法院檢察署檢察總長
　　被　告　乙○○　男
　　　　　　甲○○　男
右上訴人因被告等侵占案件，對於台灣高等法院中華民國八十七年十二月二十四日第
二審確定判決（八十七年度上易字第六○九六號，起訴案號：台灣板橋地方法院檢察
署八十六年度偵字第七八九二、一一一二○號），認為違法，提起非常上訴，本院判
決如左：
    主  文
上訴駁回。
    理  由
非常上訴理由稱：「按判決不適用法則或適用法則不當者，為違背法令，刑事訴訟法
第三百七十八條定有明文，原判決認定被告乙○○於民國八十六年三月間，受告訴人
張惠智委託，代為辦理張惠智與其債務人陳厝間債務之假扣押事宜，嗣經協議，陳厝
同意清償張惠智新台幣（下同）二百二十萬元，同年四月一日，張惠智通知乙○○至
代書林倍頤處辦理撤銷假扣押事宜並取得清償之款項，乙○○即邀同被告甲○○前往
，於辦妥手續後，即由陳厝之債務人藍張麗霞交付張惠智面額二百二十萬元之即期支
票一張，乙○○、甲○○旋即陪同張惠智持該支票至第一商業銀行新莊分行丹鳳辦事
處辦理提款，詎乙○○與甲○○竟共同意圖為自己不法之所有，於同日上午三時四十
一分許，在櫃台人員將該二百二十萬元現金放置於該銀行櫃台後，即由甲○○趁機將
其中之一百一十萬元放置另一紙袋內，並佯裝幫忙拿取，使張惠智不疑有詐，任憑甲
○○取得該款項，詎上車後，乙○○與甲○○竟以該一百一十萬元為渠二人之報酬為
由，將之侵占入己等事實，而認被告乙○○、甲○○共犯刑法第三百三十五條第一項
之侵占罪。惟查：侵占罪之成立，以變易持有之意為所有意，而逕為所有人之行為，
為其構成要件，然其持有應非出自行為人之施用詐術而得，如行為人之持有係因意圖
為自己不法之所有，施用詐術使人陷於錯誤而交付，行為人即構成詐欺罪，不生詐欺
後變易持有為所有之意之侵占問題，原判決既認定被告意圖為自己不法之所有，在陪
同告訴人向銀行提款時，由甲○○趁機將其中之一百一十萬元放置另一紙袋內，佯裝
幫忙拿取，使張惠智不疑有詐，任憑甲○○取得該款項，則被告應係施用詐術使張惠
智陷於錯誤，而取得款項，依原判決認定之事實，被告所為應成立詐欺罪，原審論被
告以侵占罪之共同正犯，應有適用法則不當之違法，爰依刑事訴訟法第四百四十一條
、第四百四十三條提起非常上訴，以資糾正」等語。
本院按非常上訴審應以原判決所確認之事實為基礎，如依原判決所確定之事實以觀，
其適用法則並無違誤，即難持相異之見解，指為違法，並據為非常上訴之理由。本件
原判決認定：被告乙○○從事代書為業，於八十六年三月間，在台北縣土城市○○路
○段二○七巷三號四樓其經營之萬通代書事務所受張惠智委託，代為辦理張惠智與其
債務人陳厝間債務之假扣押事宜，期間並於同月二十六日與張惠智、陳厝在林倍頤代
書事務所達成協議，陳厝同意清償張惠智二百二十萬元。同年四月一日，張惠智通知
乙○○至代書林倍頤處辦理撤銷假扣押事宜並取得清償之款項，乙○○即邀同被告甲
○○前往。嗣於辦理妥手續後，即由陳厝之債務人藍張麗霞支付張惠智付款人為第一
商業銀行新莊分行丹鳳辦事處、支票號碼00000000號、面額二百二十萬元、
同日期之支票一張。乙○○、甲○○旋即陪同張惠智持該支票至台北縣新莊市○○路
六七七號丹鳳辦事處辦理提款。詎乙○○與甲○○竟共同意圖為自己不法之所有，於
同日下午（原判決誤載為上午）三時四十一分許，在櫃台人員將該二百二十萬元現金
放置於該銀行櫃台後，即由甲○○趁機將其中之一百一十萬元放置另一紙袋內，並佯
裝幫忙拿取，使張惠智不疑有詐，任憑甲○○取得該款項。詎上車後，乙○○與甲○
○竟以該一百一十萬元為渠二人之報酬為由，將之侵占入己，雖為張惠智索討，亦拒
絕返還該款項，嗣並於張惠智宅附近，始將張惠智趕下車。乙○○、甲○○並即朋分
該款項，每人各取得五十五萬元等情。並說明本件證人林倍頤代書係將藍張麗霞簽發
之面額二百二十萬元支票交付告訴人，告訴人隨即與被告二人前往第一商業銀行新莊
分行丹鳳辦事處提領該票款，當銀行人員將二百二十萬元現金放在櫃台時，係由被告
甲○○與告訴人共同拿錢而一同走出銀行等情，業經檢察官勘驗當時之取款錄影帶屬
實，有該錄影帶及履勘筆錄一紙附卷可稽。經原法院再次勘驗該錄影帶，發覺係於八
十六年四月一日下午三時四十一分五十九秒櫃台小姐將錢拿上櫃台，甲○○幫忙將錢
放入紙袋，取完後甲○○即用手臂夾著紙袋，再塞入其無袖背心內，之前乙○○先走
去開門，三人共同走出門外，顯見該一百一十萬元係被告甲○○自行取得，並非告訴
人所交付，已無從據認係告訴人支付予被告之報酬。而被告二人原與告訴人同行，被
告乙○○並受委託代為處理假扣押事宜，被告二人縱有幫忙代為拿取現款，並不違情
理，告訴人未當場表示異議或向之索回，自無異常之處，尚不得據以認定告訴人有支
付之意。且被告等既未能證明告訴人確有應允給付上開金額之事實，乃其二人竟擅將
其所持有，為告訴人所有之上開一百一十萬元據為己有，自難解於侵占罪責。況依原
判決認定之事實以觀，被告甲○○佯示幫忙提款之行為，係促使告訴人同意其代為持
有該一百一十萬元之現金，告訴人並無陷於錯誤，而交付該款予被告之意，核與詐欺
罪之構成要件有間。參照檢察官提起第二審上訴之上訴理由亦稱：查被告乙○○以從
事代書為業，並非經營討債公司，其為張惠智處理二百二十萬元之債務，若謂張女曾
同意給予一百一十萬元之報酬顯非合理，則張惠智苟真同意給付彼二人該等報酬，被
告二人焉有不予立具書面以免日後張女反悔之理﹖是本件被告二人所辯既無證據，顯
非可採。至於被告二人在協調債務過程中聲稱張惠智欠其會款一百一十萬元云云，不
過為彼等處理債務之藉口，乃被告二人竟乘張女之無知，將計就計，共同以取巧之方
式取得一百一十萬元，迨上車後，張女向被告二人要回該一百一十萬元，被告二人則
百般推拖，拒不給予，張女見其本身係單一弱女，對方則係二名高大男子，眼見要回
金錢無望，方行下車，卒使被告二人達成侵占該一百一十萬元之目的云云（見第一審
檢察官八十七年度上字第五五五號上訴書）。綜上所述，原判決論處被告等以刑法第
三百三十五條第一項之侵占罪責，並無適用法則不當之違背法令。非常上訴意旨，徒
執與原判決相異之見解，認被告等所為應成立詐欺罪，並執以指摘原判決違法而據為
非常上訴之理由，依前開說明，非有理由，應予駁回。
據上論結，應依刑事訴訟法第四百四十六條，判決如主文。
中      華      民      國    八十八    年      五      月      六      日
                              最高法院刑事第四庭
                                  審判長法官  黃  劍  青
                                        法官  劉  敬  一
                                        法官  林  增  福
                                        法官  邵  燕  玲
                                        法官  張  清  埤
      右正本證明與原本無異
                                              書  記  官
中      華      民      國    八十八    年      五      月     十二     日
                                                                      Ａ
